臺灣雲林地方法院民事判決
                                      109年度訴字第463號
原      告  柯淑英  
訴訟代理人  奚淑芳律師
            張雯峰律師
被      告  陳健瑋  


訴訟代理人  林子翔律師
上列當事人間請求房屋所有權移轉登記等事件，本院於民國110
年3月29日言詞辯論終結，判決如下：
    主  文
被告應於繼承被繼承人陳麗明之遺產範圍內給付原告新臺幣壹佰
零參萬貳仟伍佰陸拾捌元。
訴訟費用由被告於繼承陳麗明之遺產範圍內負擔。
    事實及理由
壹、程序方面：
    按訴狀送達後，原告不得將原訴變更或追加他訴，但請求之
    基礎事實同一者，或不甚礙被告之防禦及訴訟之終結者，不
    在此限，民事訴訟法第255條第1項第2款、第7款定有明文。
    本件原告於民國109年8月10日對被告陳健瑋、陳曉齡、陳秀
    晴提起之民事起訴狀，其訴之聲明為：㈠被告等應將雲林縣○
    ○鄉○○段000○號建物（下稱系爭建物），移轉登記予原告所
    有；㈡被告等應連帶賠償原告新臺幣(下同)1,032,568元。嗣
    於同年月20日以民事更正狀更正其訴之聲明為：㈠先位聲明:
    被告等應將系爭建物移轉登記予原告所有；㈡備位聲明:被告
    等應連帶賠償原告1,032,568元。又於同年9月7日言詞辯論
    期日更正其先位聲明為:被告等應就被繼承人陳麗明所有系
    爭建物辦理繼承登記，並移轉登記予原告所有。後於同年月
    28日言詞辯論期日撤回對被告陳曉齡、陳秀晴之起訴，並更
    正對被告陳健瑋（下稱被告）之訴之聲明為:㈠先位聲明:被
    告應就陳麗明所有系爭建物辦理繼承登記，並移轉登記予原
    告所有；㈡備位聲明:被告應給付原告1,032,568元。復於同
    年10月22日言詞辯論期日變更其備位聲明為:被告應於繼承
    陳麗明之遺產範圍內給付原告1,032,568元。嗣因被告已辦
    妥繼承登記，原告再於110年3月11日以民事爭點及辯論意旨
    狀，變更其先位聲明為:被告應就陳麗明之遺產範圍內將系
    爭建物移轉登記予原告所有。核原告所為上開訴之變更或追
    加均係基於原告與陳麗明間於99年3月9日所訂立不動產買賣
    契約書之事實，而先位聲明請求陳麗明之繼承人即被告應就
    系爭建物移轉所有權登記予原告，及備位聲明請求被告應賠
    償系爭建物不能移轉所有權登記之損害賠償，有其社會事實
    上之同一性，就原請求所主張之事實及證據資料，於變更之
    訴得加以利用，其請求之基礎事實同一，且不甚礙被告之防
    禦及訴訟之終結，合於上開規定，應予准許。
貳、實體方面：
一、原告主張：
  ㈠原告與陳麗明於99年3月9日訂立不動產買賣契約書(下稱系爭
    契約)，約定買賣標的為雲林縣○○鄉○○段0000○0000地號土地
    、權利範圍全部（下稱系爭1259、1260地號土地），及其上
    之建築物(即門牌號碼東勢鄉昌南村昌南路113之39號)、雞
    舍(畜牧場)及相關附屬設施(下合稱系爭建物)，買賣總價金
    為3,836,114元。陳麗明於同年10月13日，將系爭1259、126
    0地號土地移轉登記為原告所有，然因系爭建物當時尚未辦
    理保存登記，故系爭建物無法完成所有權移轉手續。嗣陳麗
    明於104年10月13日完成系爭建物第一次所有權登記，殊料
    其並未依系爭契約將系爭建物之所有權移轉登記予原告，致
    訴外人臺灣土地銀行股份有限公司（下稱土地銀行）向本院
    聲請強制執行，並經本院於105年9月2日以雲院忠105司執壬
    字第27235號函辦理查封登記，因陳麗明於109年6月22日死
    亡，被告為陳麗明之繼承人，惟被告迄今仍未將系爭建物之
    所有權移轉登記予原告，且被告亦無資力清償對土地銀行之
    借款。
　㈡被告為陳麗明之唯一繼承人，依系爭契約應負有將系爭建物
    之所有權移轉登記予原告之義務，而系爭建物已經被告於11
    0年1月6日完成繼承登記，為此先位請求被告應將系爭建物
    移轉登記予原告所有。又因可歸責於債務人之事由，致原定
    給付不能實現，仍應由債務人負責，債權人自得請求損害賠
    償。本件系爭建物已被地政機關辦理查封登記，致無法向地
    政機關辦理系爭建物之所有權移轉登記而給付不能，原告本
    於民法第226條第1項規定，得請求被告賠償損害。而系爭契
    約之買賣價金為3,836,114元，其中系爭1259、1260地號土
    地依99年公告現值每平方公尺690元計算，價值為2,803,545
    元，如以買賣總價3,836,114元扣除上開土地之價值計算，
    系爭建物應為1,032,568元。故以備位聲明求為判決被告應
    於繼承陳麗明之遺產範圍內負損害賠償1,032,568元之責任
    。
　㈢對於被告抗辯所為之陳述：
　⒈被告雖抗辯系爭契約並非買賣契約，實為借款擔保之抵押或
    信託之法律關係云云。然買賣與借貸兩者之債權契約與物權
    行為均有不同，依卷內所附系爭契約私契及公契，均載明買
    賣之意旨，陳麗明並配合蓋章及簽名，做成土地移轉之公契
    及物權契約，不僅私契買賣之文字記載明確，且依民事訴訟
    法第355條第1項規定「文書，依其程式及意旨得認作公文書
    者，推定為真正」，應無理由認定該買賣及移轉登記之公文
    書為通謀虛偽意思表示。況陳麗明既能以文字載明寥寥數萬
    元之借款並計算工資，豈有不知系爭契約及土地移轉申請書
    上所載文字之意旨？又依證人李龍河之證述，陳麗明對於系
    爭契約有明確了解並簽章，願承擔該部分契約在法律上之權
    利及義務，尚無證據證明系爭契約為通謀虛偽意思表示。故
    被告主張本件為通謀虛偽意思表示而隱藏借款擔保之抵押或
    信託之法律關係，應就此事實負舉證責任。
　⒉被告所提出之陳麗明手稿，雖有記載「※借款非買賣」之文
    字，然陳麗明為利害關係人，倘若其尚未死亡，當亦否認買
    賣之事實，自無因出賣人否認買賣，而片面推翻買賣契約之
    公契及私契上明確之文字證據。況若無買賣之事實，依陳麗
    明之手稿，豈有由原告支付雞場之申請自來水、電柱設備費
    及水電費之理由。再者，陳麗明之手稿並無支付原告借款3,
    836,114元利息之記載，卻反而有原告在出借小額金錢之記
    載，故無證據證明該3,836,114元為借款而非買賣價金。又
    證人楊銀平及黃國烜之證詞尚不足以證明系爭契約為假買賣
    真借款。
　⒊關於訴外人鎧銚綠能有限公司（下稱鎧銚公司）之租金部分
    ，陳麗明與鎧銚公司簽訂「屋頂型太陽光電發電系統裝置場
    所租賃合約書」（下稱系爭租賃合約）時，訂約人除陳麗明
    外，尚有訴外人柯淑玲，於103年10月14日訂約時，系爭建
    物尚未完成保存登記，在場人有原告、陳麗明、柯淑玲、訴
    外人許德欽及黃國烜等人，因訂約時陳麗明抱怨其子女均不
    給其生活費，無法生活，在許德欽勸說下，原告才同意租金
    由陳麗明收受，並於契約內約定租金由陳麗明收取，故此柯
    淑玲係經原告同意體恤之，才以租金作為陳麗明之生活費用
    。
　⒋原告主張因買賣取得系爭建物之移轉登記請求權，故此居於
    所有權人或買受人之地位使用系爭建物，當非無法律上原因
    而受利益，而有不當得利可言。縱然如被告主張系爭契約為
    讓與擔保關係，陳麗明或被告負有將系爭建物以擔保為目的
    ，移轉並交付予原告之義務，陳麗明及被告既已陷於債務不
    履行，則原告使用買得之系爭建物，縱然尚未完成物權之移
    轉行為，亦非無法律上原因而受利益，致有不當得利可言。
  ㈣並聲明：
  ⒈先位聲明:被告應就陳麗明之遺產範圍內將系爭建物移轉登記
    予原告所有。
  ⒉備位聲明:被告應於繼承陳麗明之遺產範圍內給付原告1,032,
    568元。
二、被告則以：
　㈠陳麗明就系爭契約係因當時有金錢週轉需求而向原告借貸，
    為求債務擔保，遂以系爭1259、1260地號土地及系爭建物為
    抵押權之標的，參酌臺灣民間實務，隱藏實質之房地不動產
    抵押或信託之法律關係，另假托買賣契約為表象者，成立讓
    與擔保之情形，並非少見，且細觀陳麗明之親筆手稿內容，
    有記載陳麗明與原告間借款往來之情形，就借貸關係，亦有
    以代原告飼養雞隻為抵償方法，足徵陳麗明與原告間就系爭
    契約之法律關係，並非原告所稱之買賣關係，實為擔保借款
    所為之抵押，依民法第87條規定及實務見解，原告先位起訴
    之請求即為無據。
　㈡系爭契約於99年3月9日簽訂後，直至陳麗明109年6月23日過
    世時，長達10年之期間，原告均未就系爭建物之權利歸屬為
    任何表示或提起訴訟。又系爭建物於104年10月13日為第一
    次保存登記後，至土地銀行於105年間查封系爭建物時，尚
    有1年餘之期間，原告亦未為任何主張。果真系爭契約為買
    賣關係，何以原告會如此怠於行使權利?毋寧原告根本明知
    係抵押擔保之緣故。
　㈢陳麗明於103年10月14日將系爭建物出租予鎧銚公司，依雙方
    簽立之系爭租賃合約第4條第4款約定，其租金收益歸由陳麗
    明以郵局帳戶收取，反觀原告卻均無任何反對之意思。倘系
    爭契約為買賣關係，何以原告願由陳麗明收取鎧銚公司之租
    金收益直至其猝逝？亦無任何反對之意思？由此亦足證系爭
    契約並非買賣關係。
　㈣依證人楊銀平、黃國烜之證述，系爭1259、1260地號土地及
    系爭建物實係因金錢消費借貸而產生之不動產讓與擔保法律
    關係，非如原告所稱之買賣關係。而證人李龍河係片面依原
    告指示製作系爭契約，證人許德欽則與原告為同居人（且對
    外共同負債），存有高度利害關係，其二人之證述顯不可採
    。
　㈤系爭1259、1260地號土地及系爭建物，已由法院委請估價後
    確認合計之交易價值將近1,000萬元【計算式:3,771,000(土
    地)+5,362,300(建物)=9,133,300】，陳麗明為智識健全之
    理性成年人，當無可能任意僅以4折之價格賤售該土地及建
    物，更無可能賤售後而不取得現金之理，依系爭契約所載價
    金交付予第三人或金融機構，與典型之買賣關係南轅北轍，
    足認是消費借貸關係。
　㈥原告與陳麗明間就系爭契約之法律關係既為抵押擔保而非買
    賣關係，則根本不生任何給付不能之債務不履行情事，況且
    原告未說明及舉證陳麗明有何故意或過失之主觀可歸責情形
    ，是以原告備位之訴主張被告應負債務不履行之損害賠償責
    任云云，實不可採。
　㈦縱認原告對於被告有損害賠償請求權存在，惟原告於109年10
    月25日起無權占有使用系爭雞舍並飼養雞隻牟利，顯已侵害
    被告就系爭雞舍之管理、使用權利，本即應依民法第179條
    、第181條等規定，給付被告相當於租金之不當得利至少每
    月162,210元（計算式：811.0539×200＝162,210.78），因此
    ，被告自亦得對原告行使抵銷之抗辯。
　㈧並聲明：原告先位、備位之訴均駁回。
三、兩造不爭執之事項：
　㈠原告與陳麗明於99年3月9日就系爭1259、1260地號土地及其
    上系爭建物，訂立系爭契約，約定買賣價金3,836,114元，
    由陳麗明將系爭1259、1260地號土地及系爭建物出售予原告
    。嗣陳麗明配合辦理，將系爭1259、1260地號土地於99年10
    月13日移轉登記為原告所有，原告並分別於103年1月14日、
    102年12月30日以買賣為原因移轉登記為柯淑玲所有。
  ㈡陳麗明、柯淑玲與鎧銚公司於103年10月14日簽立系爭租賃合
    約，由柯淑玲、陳麗明分別將系爭1259、1260地號土地及系
    爭建物等出租予鎧銚公司，在屋頂裝置太陽光電發電系統使
    用，租期自104年3月1日起至124年2月28日止，由鎧銚公司
    每月電匯租金至陳麗明之郵局00000000000000號帳戶，雙方
    並於103年10月14日辦理公證完畢。
  ㈢陳麗明委託地政士黃翠琴，於104年9月8日向臺西地政事務所
    送件申請，辦理系爭建物測量及所有權第一次登記，於104
    年10月13日登記完畢，並曾經土地銀行於105年9月1日向本
    院具狀聲請強制執行，經本院於105年9月2日以雲院忠105司
    執壬字第27235號函為查封登記，嗣於106年8月9日具狀撤回
    執行聲請，復經本院於109年7月22日以雲院惠109司執乙字
    第23542號函辦理查封登記。
  ㈣陳麗明於109年6月22日死亡，被告為陳麗明之唯一繼承人，
    並就系爭建物於110年1月6日完成繼承登記。
  ㈤原告自109年10月25日起即占用系爭建物用以飼養雞隻至今。
四、兩造之爭點：
  ㈠原告與陳麗明間所訂立之系爭契約，其真意為買賣或讓與擔
    保之法律關係?
  ㈡原告先位聲明請求被告應將系爭建物移轉登記予原告，有無
    理由?
  ㈢原告備位聲明請求被告應於陳麗明之遺產範圍內給付1,032,5
    68元，有無理由?
五、得心證之理由：
　㈠系爭契約之真意為買賣或讓與擔保之法律關係？　
　⒈按表意人與相對人通謀而為虛偽意思表示，隱藏他項法律行
    為者，適用關於該項法律行為之規定，民法第87條第2項定
    有明文。又按當事人主張有利於己之事實者，就其事實有舉
    證之責任，民事訴訟法第277條前段亦有明文。是主張隱藏
    有他項法律行為之人，自應就此利己之事實，負舉證責任。
    原告主張其與陳麗明簽訂系爭契約之真意為買賣法律關係，
    已據其提出系爭契約、系爭1259及1260地號土地登記第一類
    謄本、地籍異動索引等為憑，並有證人李龍河、許德欽之證
    述在卷可佐，而依系爭契約內容記載為買賣契約關係，陳麗
    明亦將系爭1259、1260地號土地之所有權以買賣為原因，移
    轉登記予原告，則被告否認原告上開主張，抗辯系爭契約之
    真意為通謀虛偽意思表示而隱藏讓與擔保之契約，被告自應
    就此利己之事實，負舉證責任。
　⒉被告雖提出陳麗明之書寫手稿，記載「柯淑英借金部份」、
    「※借款非買賣」、「43萬匯農會」、「42萬匯台中企銀」
    、「99年26/2匯入東勢厝農會0000000元正」等字（見本案
    卷一第133頁、第339頁），原告亦不爭執該手稿為陳麗明所
    書寫（見本案卷二第169至170頁）。然該手稿乃陳麗明單方
    面所寫，書寫之動機及目的為何並不清楚，且所寫「43萬匯
    農會」與系爭契約第二條記載價款「99年1月26日匯款四十
    三萬元至陳瑞豐郵局帳戶」等字及原告提出之東石鄉農會匯
    款回條（確實匯至陳瑞豐之郵局帳戶，見本案卷二第239頁
    ）之情並不相符。又該手稿內容僅見陳麗明零星向原告或許
    德欽調借金錢之情形，惟就上開被告所主張借款本金3,836,
    114元何時到期、如何償還、借貸利息如何計算、何時已償
    還借款之本金或利息及其金額等重要事項，卻未見有任何紀
    錄，被告對此亦未提出相關主張或證據證明，顯與一般情理
    不合，尚難認上開書寫手稿為真實可採。
　⒊系爭建物於104年10月13日為第一次保存登記後，債權人土地
    銀行於105年9月1日向本院民事執行處聲請強制執行系爭建
    物，經本院通知系爭1259、1260地號土地所有權人柯淑玲關
    於第一次公開拍賣相關事項後，原告即於105年12月27日提
    出民事聲明異議狀，並檢附系爭契約，主張系爭建物已由其
    所買得，已據本院職權調取本院105年度司執字第27235號執
    行卷宗核閱無誤，是被告抗辯原告就系爭建物之權利歸屬未
    為任何主張或表示，並非可採。
　⒋證人即陳麗明前妻楊銀平固到庭證述：當時我嫁給陳麗明，
    來臺灣的第一年，因陳麗明有跟農會借錢，就在講要還錢，
    因為錢還不出來，房地要被拍賣，然後去跟柯淑英借錢、跟
    空清（指許德欽）講，她就幫忙借我們錢，那時候我們怕她
    不借我們，我們商量土地雞舍放在她那邊，陳麗明就說我們
    養雞分錢來還給柯淑英云云（見本案卷一第281至282頁、第
    284頁）。惟一般人如有不動產，在向他人借貸金錢時，多
    以設定抵押之方式作為擔保，採取讓與擔保之方式實屬少見
    ，而陳麗明前向東勢鄉農會借貸金錢，也是以系爭1259、12
    60地號土地設定抵押權供擔保，故證人楊銀平證稱其與陳麗
    明商量將土地雞舍放在原告那邊向原告借錢，顯與常情不符
    。又證人楊銀平於96年12月29日與陳麗明結婚，於97年4月2
    1日入境臺灣，迄至99年11月20日始有短期出境再入境，有
    陳麗明之個人除戶資料查詢結果及證人楊銀平之入出境資訊
    連結作業查詢在卷可稽（見本案卷一第43頁、卷二第253頁
    ），且自承平常只有其與陳麗明在昌南的雞舍共同生活，然
    其對於原告與陳麗明間洽談系爭1259、1260地號土地過戶一
    事及辦理該等土地過戶之過程，均表示不知情（見本案卷一
    第285頁），對於原告方訊問其有無聽陳麗明說過哪一天還
    原告多少金額的錢，亦表示都沒有算帳過等語（見本案卷一
    第285頁），則其既證述陳麗明是向原告借錢，卻未曾就該
    筆借款算過帳，此亦與情理不合。故難認證人楊銀平上開證
    述可採。
　⒌證人即鎧銚公司代理人黃國烜雖到庭證述：（當時有特別說
    到建物及土地為何不同人？）我有問陳大哥（指陳麗明），
    他好像說有跟柯淑玲借錢、土地做抵押，土地已經過戶給她
    ；（你知道他們《指陳麗明與柯淑玲或柯淑英》是買賣關係或
    是借貸關係？）陳麗明說是借錢關係；（一開始問你，土地
    跟房屋所有權人不同，你有沒有去問陳麗明？）他那時候只
    說是借錢關係，我就沒有問他了，那時候只是確認地主跟屋
    主是什麼狀況。」云云（見本案卷二第163頁、第165頁、第
    169頁）。惟經訊以「你剛剛提到陳麗明土地借錢，過戶給
    人家抵押，他有提到跟誰借錢嗎？」，其答以「他跟他前妻
    的姐妹借錢，我知道大概是這個狀況。」；又訊以「你剛剛
    說陳麗明說土地是借錢要設定抵押，這件事情跟過戶是否為
    同一人？」，其答以「應該是不同人…」；另訊以「剛才法
    官有問地主跟建物所有權人不同人，你有提到陳麗明有跟你
    說他有跟人借錢，有過戶做為抵押，是這個意思嗎？」，則
    答以「應該是設定，不是過戶」；訊以「可是土地不是他《
    指陳麗明》的名字，為何有辦法用土地設定抵押？」，則答
    以「這段有點忘記了，有點亂掉，對啊，那時候土地不是他
    的，我確定土地不是他的，設定關係怎麼樣我有點忘記了」
    云云，前後證述有所矛盾，是否可採已非無疑。且陳麗明與
    當時系爭1259、1260地號土地地主柯淑玲並無借貸關係，證
    人黃國烜之證述亦與客觀之事實不符，益證其所述非可採信
    。又證人黃國烜亦證稱當時就陳麗明所述其與地主間為借錢
    之關係一情並未向地主求證過，亦難逕以陳麗明片面對外之
    陳述，作為有利於被告之認定。
　⒍系爭租賃合約雖約定租金由陳麗明收取，惟該租金每年原約
    定為8萬元，於105年12月12日後增加為每年105,000元，換
    算每月不到1萬元，金額非高。又證人許德欽到庭證述：我
    跟柯淑英是合夥關係，陳麗明是幫我們養雞，當時在太陽能
    簽約時，是陳麗明帶對方公司來的，還有他兒子，他兒子在
    外面不敢進去，那時候1個月有1萬多可以領，因養雞很蕭條
    ，他說我沒有養雞，我說不然太陽能讓你去領，讓你有生活
    費，不然陳麗明他們父子在搶要太陽能的錢，（當時為何租
    金只有給陳麗明，柯淑玲或柯淑英都沒有拿租金？）我說陳
    麗明生活有困難；我有跟柯淑玲講，我說你們兩個是姐妹，
    這個是我有跟陳麗明這樣講，我們要幫助人家就要幫助到底
    ，所以這個就給陳麗明等語（見本案卷二第13至15頁、第18
    頁），而被告不爭執陳麗明曾幫證人許德欽及原告養過雞隻
    ，雙方有合作關係，具有一定之情誼，是證人許德欽證述因
    為要幫助陳麗明，才將太陽能的租金讓陳麗明領取一情，尚
    非不可採信。且證人黃國烜到庭亦證述：（公證簽約過程有
    沒有提到本來應該要給地主，因為特別的什麼原因，租金給
    陳麗明，有沒有這樣的情形？）好像有耶，他那時候好像有
    跟地主協商，好像有說租金給他拿，我好像記得有一點點小
    問題，地主本來說要分租金，陳大哥說給他拿，是有這一段
    ，但中間雙方怎麼溝通，我有點忘記等語（見本案卷二第16
    5頁），核與證人許德欽上開證述情形大致相符，足認證人
    許德欽上開證述應可採信。又被告雖以系爭租賃合約之租金
    由陳麗明收取，進而推論陳麗明為系爭建物之真正所有權人
    ，然倘若被告主張陳麗明是向原告借款3,836,114元屬實，
    則原告亦可要求由其收取系爭租賃合約之租金以利其借貸債
    權早日獲得清償，但原告亦未如此要求，故尚難因系爭租賃
    合約之租金由陳麗明收取，即得推認系爭契約之真意為讓與
    擔保之關係。
　⒎被告雖抗辯系爭1259、1260地號土地及系爭建物之價值經估
    價將近1,000萬元，陳麗明不可能以近於4折之價格賤售予原
    告云云。惟債權人雲林縣東勢鄉農會（下稱東勢鄉農會）於
    97年間對陳麗明所有之系爭1259、1260地號土地聲請強制執
    行，經本院97年度執字第9714號為強制執行，經過第一次至
    第三次公開拍賣及特別變賣程序均未能賣出，而系爭1259、
    1260地號土地於特別變賣程序時，拍賣價格僅餘3,057,000
    元（計算式：1,043,000＋2,014,000＝3,057,000），已經本
    院職權調取該執行案卷閱覽無訛，且買賣價格是由買賣雙方
    洽談合意後定之，因當時債權人東勢鄉農會曾對陳麗明之財
    產為強制執行，陳麗明為清償對東勢鄉農會之債務而減價出
    售系爭1259、1260地號土地及系爭建物，並非不可能。
　⒏系爭1259、1260地號土地之所有權已於102年12月30日因買賣
    之原因，移轉登記於柯淑玲，有土地異動索引在卷可憑，而
    系爭租賃合約於103年10月14日簽約及公證時，陳麗明及柯
    淑玲均有到場，亦經證人黃國烜到庭證述明確，倘若系爭契
    約之真意僅為讓與擔保之法律關係，則原告豈會將系爭1259
    、1260地號土地之所有權移轉登記於柯淑玲？而陳麗明對於
    原告將系爭1259、1260地號土地之所有權移轉登記於柯淑玲
    ，又豈會毫無主張或異議？
　⒐綜上，被告所為舉證，尚不足以證明系爭契約之真意為讓與
    擔保之法律關係，則被告主張原告與陳麗明就系爭契約是出
    於通謀虛偽意思表示而隱藏讓與擔保之法律關係一情，難認
    有據。
　㈡原告先位聲明請求被告應將系爭建物移轉登記予原告應無理
    由：
　⒈按物之出賣人，負交付其物於買受人，並使其取得該物所有
    權之義務；繼承人自繼承開始時，除本法另有規定外，承受
    被繼承人財產上之一切權利、義務；繼承人對於被繼承人之
    債務，以因繼承所得遺產為限，負清償責任，民法第348條
    、第1148條第1項前段、第2項分別定有明文。查原告與陳麗
    明所簽訂系爭契約之真意為買賣契約，已如上述，則陳麗明
    為系爭建物之出賣人，負有將系爭建物交付予原告並使原告
    取得該物所有權之義務，惟陳麗明已於109年6月22日死亡，
    有其除戶戶籍謄本在卷可稽，而被告為陳麗明之唯一繼承人
    ，亦據原告提出陳麗明之繼承系統表為佐，並有本院109年9
    月2日雲院惠家悅109年度繼字第989號公告附卷可憑，復為
    被告所不爭執，則被告自應於繼承陳麗明之所得遺產範圍內
    ，承受陳麗明上開出賣人之義務，而負有將系爭建物之所有
    權移轉登記予原告之義務。
  ⒉次按土地登記規則所指土地登記謂土地及建築改良物 (以下
    簡稱建物) 之所有權與他項權利之登記，該規則第2條定有
    明文。又除依法院確定判決申請移轉、設定或塗銷登記之權
    利人為原假處分登記之債權人外，土地經法院囑託辦理查封
    、假扣押、假處分登記後，未為塗銷前，登記機關應停止與
    其權利有關之新登記。土地登記規則第141條第1項第2款定
    有明文。是不動產經法院囑託辦理查封、假扣押、假處分登
    記後，在未為塗銷登記前，登記機關既應停止與其權利有關
    之新登記，則對該不動產相關權利登記之請求，即處於給付
    不能之狀態，法院自不得命為該相關權利之登記。查系爭建
    物於本院言詞辯論終結時，仍遭本院民事執行處以109年7月
    22日雲院惠109司執乙字第23542號函辦理查封登記在案，有
    原告提出之系爭建物登記第二類謄本在卷可按（見本案卷二
    第225頁），則依上開說明，原告先位聲明請求被告應將系
    爭建物移轉登記予原告，應無理由。
  ㈢原告備位聲明請求被告應於陳麗明之遺產範圍內給付1,032,5
    68元，有無理由?
  ⒈按因可歸責於債務人之事由，致給付不能者，債權人得請求
    賠償損害，民法第226條第1項定有明文。民法第226條第1項
    因可歸責於債務人之事由，致給付不能者，債權人得請求賠
    償損害之規定，係指嗣後不能而言。系爭建物既遭本院辦理
    查封在案而屬給付不能，已如上述，則原告依民法第226條
    第1項、第1148條第1項前段、第2項規定，請求被告於繼承
    陳麗明之遺產範圍內負損害賠償責任，應屬有據。
　⒉系爭建物為木石磚造（磚石造）、工程造價為7,507,000元，
    有使用執照及房屋稅籍證明書在卷可憑（見本案卷一第159
    頁、卷二第125頁），又雲林縣境內磚石造建物之折舊率為1
    .4％、耐用年數為46年，亦有雲林縣各類房屋耐用年數暨折
    舊率標準表（99年版）可參，則系爭建物之價值於系爭契約
    簽訂時（自85年至99年經過14年）尚有逾600萬元【計算式
    ：7,507,000元×（100－1.4×14）％＝6,035,628】，於本院105
    年度司執字第27235號執行事件105年10月間估價之價值亦有
    5,362,300元（見該卷宗第44至55頁估價報告書），而系爭1
    259、1260地號土地於97年間之估價為3,771,000元，亦有不
    動產估價報告書附於本院97年度執字第9714號執行案卷可佐
    （見該案卷宗第24至30頁），足見系爭建物之價值並不低於
    系爭1259、1260地號土地之價值，故原告主張系爭建物於系
    爭契約內之買賣價格為1,032,568元，尚屬可採。從而，原
    告備位聲明請求被告應於繼承陳麗明之遺產範圍內給付1,03
    2,568元，核屬有據。
  ㈣被告雖主張原告自109年10月25日起無權占用系爭雞舍，應給
    付被告相當於租金之不當得利至少每月162,210元云云。惟
    系爭契約之真意為買賣之法律關係，而陳麗明及被告負有將
    系爭建物交付於原告，並使原告取得系爭建物所有權之義務
    ，已如上述，則原告占用系爭建物並非無法律上之原因，故
    被告主張原告應給付其每月至少162,210元並為抵銷之抗辯
    ，自屬無據。
　㈤綜上所述，原告先位聲明請求被告應將系爭建物移轉登記予
    原告，雖無理由，然其依系爭契約、繼承之法律關係及民法
    第226條第1項等規定，請求被告應於繼承陳麗明之遺產範圍
    內給付1,032,568元，則為有理由，應予准許。
六、本件為判決之基礎已臻明確，兩造其餘之攻擊或防禦方法及
    證據，經本院斟酌後，認為均不足以影響本判決之結果，亦
    與本件爭點無涉，自無逐一詳予論駁之必要，併此敘明。
七、訴訟費用負擔之依據：民事訴訟法第78條。
中　　華　　民　　國　　110 　年　　4 　　月　　12　　日
                  民事第一庭    法  官  廖國勝 
以上正本係照原本作成。 
如對本判決上訴，須於判決送達後20日之不變期間內，向本院
提出上訴狀。如委任律師提起上訴者，應一併繳納上訴審裁判
費。
中　　華　　民　　國　　110 　年　　4 　　月　　12　　日
                    　　　　　　書記官　林曉佩